【裁判字號】    98,交抗,85
【裁判日期】    980121
【裁判案由】    聲明異議
【裁判全文】
臺灣高等法院臺中分院刑事裁定          98年度交抗字第85號
抗  告  人  交通部公路總局臺中區監理所彰化監理站
法定代理人  高東寶
受處分人    甲○○
上列抗告人因受處分人違反道路交通管理處罰條例聲明異議案件
，不服臺灣彰化地方法院中華民國97年11月28日裁定（97年度交
聲字第1087號），提起抗告，本院裁定如下：
    主  文
原裁定撤銷。
原處分關於吊扣普通大貨車駕駛執照拾貳個月部分撤銷。
甲○○駕駛自用小客車，經測定酒精濃度超過規定標準，吊扣自
用小客車駕駛執照拾貳個月。
    理  由
一、抗告意旨略以：
  (一)按考領各類駕駛資格及駕照得適用駕駛之車種等規定，道路
    交通安全規則第60條、61及62條分別定有明文，現行採機車
    駕駛執照、汽車駕駛執照各一照管理原則，不僅不會造成民
    眾不便，歷年來無阻礙，車主及駕駛人之權利亦相對受保障
    ，酒駕違規行為吊扣駕駛執照之目的，並非僅為處罰違反道
    路交通管理事件之行為人，尚有以暫時禁止行為人於道路上
    駕駛，以免其短期內再犯之用意，實不得因違規駕駛領有最
    高級（汽車）駕駛資格即有多次駕駛汽車之機會。
  (二)吊扣汽車駕駛執照之裁處，係以違規時駕駛資格之照類作為
    處罰立基，且道路交通管理處罰條例第35條亦有規定吊扣其
    駕駛執照之裁處依據而非道路交通管理處罰條例第68條規定
    。另針對新修正道路交通管理處罰條例第68條條文刪除吊扣
    部分，因僅係符合汽、機車各採一照管理制度，避免造成處
    罰機關執行實務上窒礙難行，本件異議人違規時所駕駛自用
    小客車之資格憑證，係基於其所持之普通大貨車駕駛執照，
    並非無照駕駛，故原處分機關裁處並無不當，請求撤銷原裁
    定，另為適法之裁定云云。
二、原裁定略以：
  (一)異議人即受處分人甲○○（下稱受處分人）於民國97年7月
    25日下午5時41分，酒後駕駛車牌號碼H8—3968號自小客車
    ，經國道3號高速公路南下204公里處，已逾標準值每公升0.
    25毫克，經警攔檢實施酒測後，測得其呼氣酒精濃度達每公
    升0.33毫克，即由內政部警政署國道公路警察局警員開單舉
    發。嗣經原處分機關依道路交通管理處罰條例第35條第1項
    第1款、第24條第1項第2款之規定，於97年7月29日以彰監四
    字第裁64-Z00000000號裁決書處罰鍰新臺幣（下同）19,500
    元，吊扣受處分人之駕駛執照12個月等情，有內政部警政署
    國道公路警察局公警局交字第64-Z00000000號舉發違反道路
    交通管理事件通知單影本1份在卷可稽，上開事實，應可認
    定。
  (二)受處分人駕駛自用小客車違反道路交通管理處罰條例第35條
    第1項第1款之規定，本應吊扣其自用小客車駕駛執照 1年，
    惟受處分人因領有較高級之普通大貨車駕駛執照，且經換發
    為該等駕駛執照後，其他低級等車類即不再核發駕駛執照，
    而直接允許其得駕駛其他車輛，本件受處分人甲○○於76年
    11月9日考領普通小型車駕駛執照，80年6月4日晉級考領普
    通大型車駕駛執照，此有交通部公路總局臺中區監理所彰化
    監理站97年10月28日中監彰字第0971002371號函（參見原審
    卷第15頁）附卷可參，則受處分人既無普通小型車駕駛執照
    之實體物可供吊扣，即無從執行該部分之處分。從而，原處
    分機關以受處分人無普通小型車駕駛執照，而吊扣其普通大
    貨車駕駛執照之處分，顯已逾越道路交通管理處罰條例第68
    條之修正沿革及規範意旨，並違反行政程序法第6條、第7條
    所揭示之平等原則、比例原則，行政罰法第4條之處罰法定
    原則及一般法律原則之不當聯結禁止原則，即有違誤。受處
    分人雖係因持有普通大貨車駕駛執照而得以合法駕駛普通小
    型車，然以受處分人因酒後駕車違反上揭道路交通管理處罰
    條例之規定而吊扣其領有之普通大貨車駕駛執照之處分，顯
    有違誤，已如前述，原處分未予詳查，遽予裁罰，尚有未洽
    ，應予撤銷，並另就該部分為不罰之諭知等語。
三、按汽車駕駛人，駕駛汽車經測試檢定有酒精濃度超過規定標
    準之情形者，處15,000元以上60,000元以下罰鍰，並當場移
    置保管其車輛及吊扣其駕駛執照 1年，道路交通管理處罰條
    例第35條第1項第1款定有明文。而所謂酒精濃度超過規定之
    標準者，依道路交通安全規則第114條第2款之規定，係指汽
    車駕駛人飲用酒類或其他類似物後其吐氣所含酒精濃度超過
    每公升0.25毫克或血液中酒精濃度超過0.05 %以上者。次按
    汽車駕駛人，因違反本條例及道路交通安全規則之規定，受
    吊銷駕駛執照處分時，吊銷其持有各級車類之駕駛執照，道
    路交通管理處罰條例第68條定有明文。此規定係於民國94年
    12月14日修正公布，並於95年3月1日施行，而修正前之道路
    交通管理處罰條例第68條則係規定「汽車駕駛人，因違反本
    條例及道路交通安全規則之規定，受吊扣或吊銷駕駛執照處
    分時，吊扣或吊銷其持有各級車類之駕駛執照」，觀其修法
    意旨，係以「原條文將違規駕駛人所持有之各級車類駕駛執
    照一併吊扣或吊銷，失之過酷，影響人民工作及生活甚鉅」
    為由，而刪除吊扣駕駛人駕駛執照時，『吊扣其持有各級車
    輛駕駛執照』之規定，是依現行道路交通管理處罰條例，已
    無得吊扣駕駛人所持有他級駕駛執照之依據存在，從而，於
    為吊扣駕駛人駕駛執照之處分時，自『僅得吊扣駕駛人違規
    時所駕駛該級車類之駕駛執照』，以限制其繼續駕駛該級車
    類行駛道路之權利（臺灣高等法院臺中分院97年度 9月份刑
    事庭庭務會議紀錄參照）。惟若駕駛人並無持有或遭註銷該
    級車類之駕駛執照，並非即無從執行吊扣駕駛執照之處分而
    不罰，僅係如何為適當處分及執行之問題，否則徒使道路交
    通管理處罰條例第35條第1項第1款、第67條第 6項規定形同
    具文。
四、經查：
  (一)受處分人甲○○於97年7月25日下午5時41分，酒後駕駛車牌
    號碼H8—3968號自小客車，經國道3號高速公路南下204公里
    處，因「酒後駕車駕駛人經測定值0.33㎎/L（禁駛）」之違
    規，經內政部警政署國道公路警察局警員依違反道路交通管
    理處罰條例第35條第1項第1款、第24條第1項第2款規定為由
    ，以內政部警政署國道公路警察局公警局交字第Z00000000
    號舉發違反道路交通管理事件通知單當場舉發，經查受處分
    人之違規屬實，該所遂於97年7月29日以彰監四字第裁64—Z
    00000000號裁決書處罰鍰19,500元，吊扣受處分人之駕駛執
    照12個月，並施以道安講習等情，業據受處分人自承在卷，
    並有交通部公路總局台中區監理所彰化監理站彰監四字第裁
    64—Z00000000號違反道路交通管理事件裁決書、交通部公
    路總局台中區監理所彰化監理站97年7月29日中監彰字第097
    0017298號違反道路交通管理事件不服裁決聲明異議案件移
    送書各1份在卷足憑，自堪以認定。
  (二)本件受處分人既係駕駛自用小客車違反道路交通管理處罰條
    例第35條第1項第1款之規定，揆諸前揭法律規定及說明意旨
    ，原處分機關依法即僅能吊扣其自用小客車駕駛執照，並無
    得吊扣受處分人持有他級駕駛執照之依據，自不得因受處分
    人未領有自用小客車駕駛執照，即吊扣其現領用之普通大貨
    車駕駛執照以代之。是原處分機關以受處分人有上開違規行
    為，逕行裁處吊扣受處分人之普通大貨車駕駛執照，已難謂
    係適法之處分。又上開處置方式，雖可能產生無照駕駛之駕
    駛人，反而較有照駕駛之駕駛人得受有毋需吊扣駕駛執照處
    罰利益之疑慮，然行政行為，採取之方法所造成之損害不得
    與欲達成目的之利益顯失均衡，為行政程序法第7條第3款所
    明定，本件受處分人目前並無自用小客車駕駛執照可供吊扣
    ，原處分機關因此吊扣受處分人普通大貨車之駕駛執照，雖
    可達成完全杜絕受處分人將來繼續酒醉駕車之目的，惟亦同
    時造成剝奪受處分人駕駛普通大貨車之結果，對其生活影響
    甚大，甚而危及其就業謀生問題，此所造成之損害，與欲達
    成目的之利益（限制受處分人駕駛自用小客車，以預防酒醉
    駕駛自用小客車所造成之危害）顯失均衡，復與前揭道路交
    通管理處罰條例第68條之修法意旨亦不相符合，益見其處分
    違法之處，自有未恰。
  (三)至原處分機關移送書雖援引道路交通管理處罰條例第60條第
    1項第2款、第61條規定，主張一人一照原則，認有領有聯結
    車、大客車、大貨車或小型車駕駛執照，於駕駛自用小客車
    而違反道路交通管理處罰條例第35條時，仍可吊扣其所持有
    之其他駕駛執照等語。惟按法官依據法律獨立審判，為憲法
    第80條所明定，且依司法院大法官會議釋字第137號、第216
    號解釋意旨，各機關依其職掌就有關法規為釋示之行政命令
    ，法官於審判案件時，固可予以引用，但仍得依據法律，表
    示適當之不同見解，並不受其拘束。又道路交通管理處罰條
    例第68條規定業經修正，且行政行為採取之方法所造成之損
    害不得與欲達成目的之利益顯失均衡，均如前述。且依上開
    所述道路交通管理處罰條例第68條修正後即本件行為時之新
    法，既已將「吊扣各級車類」規定刪除，則本件原處分機關
    裁處吊扣受處分人普通大貨車駕駛執照12個月，顯逾道路交
    通管理處罰條例第68條規範。
五、原裁定審酌本件受處分人甲○○既無普通小客車駕駛執照，
    自不得逾越法律之規定，將受處分人之普通大貨車駕駛執照
    予以吊扣，從而，認受處分人異議為有理由，而裁定撤銷原
    處分裁處吊扣受處分人普通大貨車駕駛執照12個月部分，固
    非無見；惟原裁定既認受處分人確有駕駛自用小客車「酒精
    濃度超過規定標準」之違規情形，則就吊扣其自用小客車駕
    駛執照12個月部分，僅係如何為適當處分及執行之問題，尚
    不能因受處分人僅持有普通大貨車駕駛執照，即認此部分免
    罰。原裁定就此部分逕為不罰之裁定，尚與道路交通管理處
    罰條例第35條第1項第1款、第67條第6項規定不合，不無違
    誤。本件抗告意旨雖不足採，然其指摘原裁定不當，因原裁
    定既有可議之處，仍應認抗告有理由，自應由本院將原裁定
    撤銷，並諭知如主文所示。至原處分關於罰鍰及施以道安講
    習之部分，受處分人既未聲明異議，自不在原審及本院審查
    範圍，附此敘明。
六、據上論結，應依道路交通案件處理辦法第26條，刑事訴訟法
    第413條，裁定如主文。
中    華    民    國    98    年    1     月    21    日
            刑事第四庭  審判長法  官  洪  耀  宗
                              法  官  蔡 王 金 全
                              法  官  許  文  碩
上列正本證明與原本無異。
                              書記官  劉  玫  金
中    華    民    國    98    年    1     月    22    日


司法院資訊處製作；財團法人民間司法改革基金會備份。
